【裁判字號】    88,上更(一),457
【裁判日期】    890428
【裁判案由】    塗銷所有權移轉登記
【裁判全文】
臺灣高等法院民事判決  八十八年度上更(一)字第四五七號
      上  訴  人  乙○○
      被  上訴人  甲○○
右當事人間請求塗銷所有權移轉登記事件，上訴人對於中華民國八十七年五月十三日
臺灣桃園地方法院八十七年度訴更字第一號第一審判決提起上訴，經最高法院第一次
發回更審，上訴人為訴之追加，本院判決如左：
      主      文
上訴及追加之訴均駁回。
第二審及發回前第三審訴訟費用、追加訴訟費用均由上訴人負擔。
      事      實
甲、上訴人方面：
一聲明：(一)原判決廢棄。
        (二)被上訴人應將如附表二所示土地之判決共有物分割登記（地政機關收件日
          期：七十九年四月十日；收件文號：七十九年四月十日字第一○九二一號
          〔一二○、一二○－九地號部分〕、第一○九二二號〔一二○－二三地號
          部分〕）塗銷；附表一所示土地以買賣為原因之所有權移轉登記（原因發
          生日期：七十三年十一月二十三日；地政機關收件文號：七十四年二月十
          五日字第三六八八號〔旱地〕、第三六八九號〔建地〕；登記日期：七十
          四年三月二十日）塗銷。
二陳述：除與第一審判決記載相同者予以引用外，補稱：
  (一)系爭土地為被繼承人名義，被繼承人於七十三年十一月二十六日死亡，被上訴人
    於被繼承人死亡後，直接移轉登記為被上訴人所有，但人之權利能力終於死亡，
    故移轉登記無效。
  (二)被上訴人未會同義務人辦理且在義務人死亡後辦理，移轉登記無效。上訴人依民
    法第七百六十七規定起訴，共有物請求權之行使是為共有人全體之利益為之即回
    復被繼承人羅俊修名下，再由全體繼承人繼承。
  (三)羅俊修死亡後要辦喪事，大家尋找方知身分證遭被上訴人取走領印鑑證明辦理建
    地之買賣，上訴人質問怎可如此，被上訴人稱一人給新臺幣（下同）六萬元，嗣
    又發現登記部分有瑕疵，亦無通知其他共有人是否優先承買。
  (四)附表一所示之土地係羅俊修直接登記予被上訴人名下，附表二所示之土地係後來
    判決分割由被上訴人取得，前者係由被上訴人偽造得來，後者非偽造係以合法手
    續完成登記。
三證據：援用第一審、發回前本院所提出者。
乙、被上訴人方面：
一聲明：上訴駁回。
二陳述：除與第一審判決記載相同者予以引用外，補稱：
  (一)被繼承人生前決定將系爭土地出售予被上訴人，被繼承人死亡後時得其他繼承人
    同意，亦付清價款，被上訴人無偽造文書，難認被上訴人有不當得利或侵害被繼
    承人或上訴人之所有權。另本件繼承土地之行使權，應由公同共有人全體起訴，
    上訴人一人提起，依法無據。被上訴人辦理土地登記係依稅捐稽徵法、地政登記
    法處理。
  (二)繼承人中，女生部分有拋棄繼承，但未經法院核備。偽造文書部分，僅羅守雄部
    分未確定，其餘均無罪確定。系爭土地縱如上訴人所稱仍屬羅俊修之遺產，依法
    為羅俊修之全體繼承人公同共有，羅俊修之繼承人除兩造外，尚有羅守雄、羅守
    廣、羅春玉、羅春喜、羅春香，上訴人未得其他繼承人同意提起本件訴訟，當事
    人適格顯有欠缺，起訴不合法。
三證據：除援用第一審、發回前本院所提出者外，補提：
  被上證(一)：戶籍謄本七件。
  被上證(二)：通知書。
  被上證(三)：羅守雄、羅守廣之繼承權拋棄證明書。
丙、本院依職權函查羅俊修之繼承人有無拋棄繼承、查羅俊修死亡登記、申請印鑑證
    明等日期等事宜、系爭土地登記全卷、臺灣板橋地方法院檢察署八十四年度偵字
    第三六二號卷、臺灣桃園地方法院分割共有物全卷（七十七年度訴字第一三八五
    號）、查復安診所開具羅俊修死亡證明等事宜、訊問證人羅守廣、羅守雄、羅春
    喜、羅春香。
      理      由
甲、程序方面：
一按訴之變更或追加，非經他造同意，不得為之。但第二百五十五條第一項第二款至
  第六款情形，不在此限。民事訴訟法第四百四十六條第一項前段定有明文。
二上訴人之聲明為：(一)原判決廢棄。(二)被上訴人應將如附表二所示土地之判決共有物
  分割登記（地政機關收件日期：七十九年四月十日；收件文號：七十九年四月十日
  字第一○九二一號〔一二○、一二○－九地號部分〕、第一○九二二號〔一二○－
  二三地號部分〕）塗銷；附表一所示土地以買賣為原因之所有權移轉登記（原因發
  生日期：七十三年十一月二十三日；地政機關收件文號：七十四年一月十五日字第
  三六八八號〔旱地〕、第三六八九號〔建地〕；登記日期：七十四年三月二十日）
  塗銷。然其於原審之聲明僅「被告應將桃園縣平鎮市○○○段一二○地號、一二○
  －九地號及一二○－二三地號所有權移轉登記塗銷。」該三筆土地即為如附表二所
  示之土地，則另就附表一所示土地所為之塗銷請求，自屬訴之擴張（按訴之擴張為
  訴之追加之一種，詳如後述），則上訴人之聲明之真意為：(一)原判決關於駁回上訴
  人後開第二項之訴部分廢棄。(二)被上訴人應將如附表二所示土地之判決共有物分割
  登記（地政機關收件日期：七十九年四月十日；收件文號：七十九年四月十日字第
  一○九二一號〔一二○、一二○－九地號部分〕、第一○九二二號〔一二○－二三
  地號部分〕）塗銷。(三)被上訴人應將如附表一所示土地以買賣為原因之所有權移轉
  登記（原因發生日期：七十三年十一月二十三日；地政機關收件文號：七十四年二
  月十五日字第三六八八號〔旱地〕、第三六八九號〔建地〕；登記日期：七十四年
  三月二十日）塗銷。
三本件上訴人於原審之聲明為「被告應將桃園縣平鎮市○○○段一二○地號、一二○
  －九地號及一二○－二三地號所有權移轉登記塗銷。」該三筆土地即為如附表二所
  示之土地，上訴人於本院聲明中之將如附表一所示土地以買賣為原因之所有權移轉
  登記塗銷（即前段所述聲明(三)被上訴人應將如附表一所示土地以買賣為原因之所有
  權移轉登記（原因發生日期：七十三年十一月二十三日；地政機關收件文號：七十
  四年二月十五日字第三六八八號〔旱地〕、第三六八九號〔建地〕；登記日期：七
  十四年三月二十日）塗銷）部分，屬民事訴訟法第二百五十五條第一項第三款「擴
  張應受判決事項之聲明」，揆諸前開說明，無庸得對造之同意。
四又上訴人於原審之聲明為「被告應將桃園縣平鎮市○○○段一二○地號、一二○－
  九地號及一二○－二三地號所有權移轉登記塗銷。」然該三筆土地之登記原因為判
  決共有物分割，非所有權移轉登記，則上訴人於本院聲明被上訴人應將如附表二所
  示土地之判決共有物分割登記塗銷，核屬聲明之補充或更正，亦非為訴之變更或追
  加。
乙、得心證理由：
一本件上訴人起訴主張坐落桃園縣平鎮市○○○段一二○地號、一二○－九地號（合
  併前為第一二○地號、第一二○－二地號、合併後為第一二○地號，再分出一二○
  －九地號）及第一二○－二三地號（合併前為一二○－三地號、第一二○－五地號
  ）土地為兩造之父羅俊修所有，羅俊修於七十三年十一月二十六日死亡，被上訴人
  於當日持羅俊修之印鑑至戶政機關領取羅俊修之印鑑證明，偽造系爭土地買賣契約
  ，倒填買賣日期為七十三年十一月二十三日，並於七十四年二月十四日以羅俊修名
  義向地政事務所辦理系爭土地所有權狀遺失手續，提出所有權移轉登記聲請書，於
  羅俊修死亡後直接將上開合併前之系爭土地即如附表一所示土地移轉登記為被上訴
  人所有，被上訴人涉及偽造文書，且人之權利能力終於死亡，被上訴人所為系爭土
  地所有權移轉登記自屬無效，被上訴人取得如附表一所示土地後，經其他共有人訴
  請共有物分割，被上訴人取得如附表二所示土地，本於所有權及不當得利法律關係
  為本件之請求云云；被上訴人則以上訴人僅為繼承人之一，未得其他共有人同意提
  起本件訴訟，當事人不適格，且系爭土地係被上訴人於羅俊修生前向羅俊修所買的
  ，於羅俊修死亡後辦理移轉均經上訴人及其他兄弟等全體繼承人之同意，因該買賣
  於父親過世前已成立，依地政法規規定，於義務人過世後，仍可辦理過戶手續，並
  無偽造文書之事等語資為抗辯。
二上訴人主張坐落桃園縣平鎮市○○○段一二○地號、一二○－九地號（合併前為第
  一二○地號、第一二○－二地號、合併後為第一二○地號，再分出一二○－九地號
  ）及第一二○－二三地號（合併前為一二○－三地號、第一二○－五地號）土地為
  兩造之父羅俊修所有，羅俊修於七十三年十一月二十六日死亡，被上訴人於當日持
  羅俊修之印鑑至戶政機關領取羅俊修之印鑑證明，偽造系爭土地買賣契約，倒填買
  賣日期為七十三年十一月二十三日，並於七十四年二月十四日以羅俊修名義向地政
  事務所辦理系爭土地所有權狀遺失手續，提出所有權移轉登記聲請書，於羅俊修死
  亡後直接將上開合併前之系爭土地即如附表一所示土地移轉登記為被上訴人所有之
  事實，已據上訴人提出戶籍謄本、土地登記簿謄本為證，另經本院查羅俊修之戶籍
  謄本（見本院卷第十六頁）、系爭土地合併前之所有權移轉登記全卷，如附表一所
  示土地於七十四年二月十五日方由地政事務所收件（見本院卷第四十頁、第四十六
  頁），確於被繼承人羅俊修死亡後方為移轉登記之聲請。被上訴人雖辯稱上訴人未
  得其他繼承人之同意起訴，當事人不適格云云。然共有人中之一人，起訴行使權利
  ，依民法第八百二十八條第二項規定固應得其他共有人之同意，查羅俊修之繼承人
  除兩造外，尚有羅守雄、羅守廣、羅春香、羅春玉、羅春喜五人，羅守雄、羅守廣
  已到庭陳述同意上訴人行使權利（見本院卷第一二四頁、第一二五頁），至其他繼
  承人羅春喜、羅春香則不同意上訴人行使權利（見本院卷第一二五頁、第一二六頁
  ），另羅春玉雖未到庭，然據其所具書狀載「被原告警告明年再來時，要打斷雙腿
  ：：不敢前來應訊：：」（見本院卷第一三四頁），顯羅春玉亦不同意上訴人之起
  訴，不同意者其立場均與被上訴人同，則上訴人無從亦無庸得羅春香、羅春玉、羅
  春喜之同意，則上訴人雖僅得羅守雄、羅守廣之同意而為本件之起訴，尚難謂其當
  事人適格有所欠缺，被上訴人辯稱上訴人起訴當事人不適格云云，非屬可採。
三按人之權利能力始於出生，終於死亡，民法第六條定有明文。系爭土地原所有人羅
  俊修即兩造之被繼承人於七十三年十一月二十六日死亡，被上訴人於七十四年二月
  十四日以羅俊修名義向桃園縣中壢地政事務所提出書狀滅失理由書及所有權登記聲
  請書，該地政事務所依羅俊修之聲請為公告程序，並於七十四年三月二十日將系爭
  土地以買賣為原因自羅俊修移轉登記為被上訴人所有，均如前述，則系爭土地所有
  權移轉登記之聲請，乃係於羅俊修死亡後以羅俊修名義開始辦理，羅俊修因死亡而
  為無權利能力人，其所為所有權移轉登記之聲請即非合法有效，所有權移轉登記有
  無效之原因，該登記自應予以塗銷。然被上訴人於七十四年三月二十日取得附表一
  所示土地後，由被上訴人與羅俊班為原告，以其他共有人為被告於七十七年八月十
  一日提起分割共有物之訴，由臺灣桃園地方法院以七十七年度訴字第一三八五號受
  理在案，並經於判決合併分割，由被上訴人取得如附表二所示之土地確定，已據本
  院調閱該民事卷宗閱覽屬實（起訴狀及判決影本見本院卷第一六四頁以下）。被上
  訴人因分割共有物所取得臺灣桃園地方法院七十七年度訴字第一三八五號判決附表
  一之計劃道路土地應有部分五四四分之五十三、該第一三八五號判決附表二、附表
  三之該判決附圖乙案黃色部分二二九平方公尺、藍色部分一六八平方公尺（見本院
  卷第一七四頁背面、第一七五頁背面、第一七六頁背面），即分別為本判決附表二
  所示第一二○－九地號、第一二○地號、第一二○－二三地號土地（見原審卷壢簡
  字卷第八十六頁、第七十二頁、第九十六頁），有各該土地登記簿謄本附卷足稽。
四按「法院裁判分割共有物而以原物分配於各共有人時，係使共有關係變更為單獨所
  有，其性質為共有人間應有部分之交換，自屬處分行為。」已據最高法院六十九年
  度臺上字第一一三四號著為判例，即共有物之分割，經分割形成判決確定者，即生
  共有關係終止及各自取得分得部分所有權之效力，是以裁判分割共有物，性質上為
  處分行為。被上訴人自羅俊修直接取得如附表一所示之土地，均經被上訴人與羅俊
  班為原告，訴請法院分割共有物，且經分割形成判決確定，已如前述。再觀如附表
  一所示土地登記簿謄本之記載，被上訴人所取得所有權移轉登記，其中第一二○地
  號、第一二０－三地號部分均經劃掉，並於備考欄加註「移轉見主登記：：」（分
  見原審壢簡字卷第七十頁、第一○二頁），第一二○－二地號部分載「截止記載，
  併入地號一二○」、第一二○－五地號部分載「截止記載，併入地號一二○－三」
  （見同上卷第七十四頁、第一○四頁），自第一二○地號分割出之第一二○－九地
  號，自第一二○－三地號分割出之第一二○－二三地號被上訴人所有權部分亦均經
  劃掉（見同上卷第八十五頁、第九十五頁－按該頁之收件日期七十四年十二月十五
  日係誤寫，應為七十四年二月十五日，此觀登記日期係七十四年三月二十日及第一
  二○－三地號被上訴人取得所有權之收件日期為七十四年二月十五日自明－同卷第
  一○二頁），是被上訴人自羅俊修直接移轉登記所取得如附表一所示之土地之所有
  權，因分割判決互相移轉而各取得部分之所有權而消滅，被上訴人已非附表一土地
  之所有權人，則被上訴人已無處分權能，上訴人請求被上訴人將如附表一所示土地
  之所有權移轉登記塗銷，即無理由。況就登記次序言，先有附表一所示土地之所有
  權移轉登記，經分割判決共有物再有附表二土地之判決分割共有物登記，而如附表
  二所示之土地，無塗銷原因，即無妨害所有權之無效原因存在，亦非不當得利，上
  訴人不得請求被上訴人塗銷該判決分割共有物之登記（詳如後段所述），則附表一
  之土地亦不能跳脫登記次序而單獨塗銷。
五至如附表二所示之土地，係被上訴人本於分割共有物之確定判決而取得，有如前述
  ，即上訴人亦自認「附表二（土地）不是偽造，是以合法手續完成登記」、「沒有
  錯，就是這個案判決共有物分割，由被上訴人取得如附表二所示之土地」（見本院
  卷第一五七頁），被上訴人係以合法方法取得如附表二所示之土地，無何不當得利
  可言。再上訴人主張本於所有權請求被上訴人塗銷如附表二所示之判決共有物分割
  登記，按「依土地所為登記有絕對效力，固為同法第四十三條所明定，惟參照司法
  院院字第一九一九號解釋，在第三者信賴登記而取得土地權利之前，真正權利人既
  仍得對登記名義人主張登記原因之無效或撤銷，提起塗銷登記之訴，自不能據以除
  斥真正之權利。」已據最高法院三十九年度臺上字第一一○九號著為判例，依該判
  例反面解釋，如第三者信賴登記而取得土地權利之後，真正權利人即無從提起塗銷
  登記之訴，遑論上訴人亦自認被上訴人係合法取得如附表二所示之土地，該等土地
  又係被上訴人本於判決共有物分割判決而取得，上訴人就附表二所示之土地無何所
  有權可言，其本於所有權請求被上訴人塗銷如附表二所示之判決共有物分割登記，
  亦屬無據。
六綜上所述，上訴人請求被上訴人塗銷如附表二所示之判決共有物分割登記，於法無
  據，原審駁回上訴人該部分之請求，理由雖有不同，結論則無二致，原判決仍應予
  以維持，上訴意旨指摘原判決不當，求予廢棄，為無理由，上訴仍應予以駁回。至
  上訴人擴張部分即請求被上訴人塗銷如附表一所示之所有權移轉登記，無理由，已
  如前述，應併予駁回，再訴之擴張仍為訴之追加之一種，故主文仍載追加之訴駁回
  ，併此敘明。
七本件因事證已臻明確，兩造其餘攻擊、防禦方法及所為之立證，與判決之結果不生
  若何影響，無庸再逐一予以論究，合併敘明。
據上論結，本件上訴及追加之訴均為無理由，依民事訴訟法第四百四十九條第一項、
第二項、第七十八條判決如主文。
中      華      民      國    八十九    年      四      月    二十八    日
                                        民事第一庭
                                            審判長法  官  洪  仁  嘉
                                                  法  官  顧  錦  才
                                                  法  官  湯  美  玉
右正本係照原本作成。
不得上訴。
中      華      民      國    八十九    年      五      月      一      日
                                                  書記官  林  如  冰


司法院資訊處製作；財團法人民間司法改革基金會備份。
